【裁判字號】    98,聲判,221
【裁判日期】    990408
【裁判案由】    聲請交付審判
【裁判全文】
臺灣臺北地方法院刑事裁定             98年度聲判字第221號
聲  請  人  乙○○
代  理  人  楊金順律師
被      告  甲○○
上列聲請人因告訴被告背信案件，不服臺灣高等法院檢察署檢察
長中華民國98年11月2日，98年度上聲議字第6832號駁回再議之
處分（原不起訴處分案號：臺灣臺北地方法院檢察署97年度偵續
一字第181號），聲請交付審判，本院裁定如下：
    主   文
聲請駁回。
    理   由
一、聲請意旨略以：
(一)、原處分書以：「聲請人、告訴人陳澄聲及被告成立之『償債
    協商委託書』並無關於應依何順序出售、拍賣相關不動產之
    明文約定；系爭『償債分配協議書』之立約當事人為案外人
    郭麗雪、陳澄聲及聲請人，被告於該協議書中，僅為郭麗雪
    指示辦理相關手續之『受託人』，且依償債分配協議書之約
    定觀之，僅係規範金主郭麗雪應依約定順序出售不動產，並
    且必須在相關不動產撤封後，始有依約定順序出售不動產之
    問題，至為明顯，至於拍賣之順序，協議書中則未特別約定
    ，是被告以其擔任負責人之花旗公司名義受讓債權後，由該
    公司本於債權人之地位，以該公司名義行使權利，向法院聲
    請續行原來執行程序，自難謂被告本人有何違背受委託任務
    之背信犯行可言」等語。惟查：
  1.按解釋契約，應於文義上及論上詳為推求，以探求當事人立
    約時之真意，並通觀契約全文，斟酌訂立契約當時及過去之
    事實、交易上之習慣等其他一切證據資料，本於經驗法則及
    誠信原則，從契約之主要目的及經濟價值作全盤之觀察，以
    為其判斷之基礎，不能徒拘泥字面或截取書據中一、二語，
    任意推解致失其真意，最高法院96年度台上字第2631號判決
    揭此旨。查本件償債協商委託書及償債分配協議書乃在同時
    日、同地點，針對聲請人等人處理共同債務所為之約定，應
    就此2份約定書作全般之瞭解，依償債分配協議書第2條、第
    3條之約定可知，聲請人家族與被告就所有之債務，已有約
    定先就第2條第1款土地先行出售後，若有不足返還之情，再
    依決議方式即優先出售同條第2款之不動產，再繼續出售剩
    餘之不動產即第2條第3款之處分順序，是原處分書認拍賣順
    序未特別約定一節，顯有違誤。
  2.又依被告供述、證人郭麗雪證述情節可知，聲請人及家族成
    員與被告間訂立償債協商委託書及償債分配協議書之用意，
    係就聲請人及其家族共同債務，委託被告為聲請人之利益向
    合作金庫資產管理股份有限公司（下稱合庫資管公司）、中
    國國際商業銀行股份有限公司（下稱中國國際商銀）協商，
    以減讓聲請人及家族成員之債務，被告既已取得對聲請人及
    家族成員之債權，當須依該2合約之約定，先行就被告及其
    家族等人所有之不動產撤封後，再依約定之順序為之，惟被
    告不僅未依定為撤封，反就聲請人所有於合約中列為第3順
    位之不動產聲請續行拍賣，已違反上述合約意旨，其所為顯
    已涉犯背信罪刑甚明。
(二)、原處分另以：被告以台灣花旗資產管理股份有限公司（下稱
    花旗資產公司）名義向中國國際商銀承購債權，理應為聲請
    人知悉，並未違背聲請人之利益等語。惟被告以其名下所有
    之花旗資產公司名義承購債權，復又以債權人之地位聲請續
    行拍賣，漠視上開2合約之約定中，尚有其他優先順位之不
    動產可供執行，或可得補正繼承手續後，即得執行之不動產
    ，逕自就保證人地位之聲請人所有之第3順位不動產聲請拍
    賣，已違背聲請人之利益甚明。
(三)、被告身兼豐年地政事務所地政士、花旗公司負責人、證人陳
    兩傳購地案之中間人、金主郭麗雪之協調人、闕瑞一遺產繼
    承手續承辦人等數種身分，其既受聲請人及家族成員委託，
    就聲請人與家族成員間之共同債務向債權銀行協商減讓事，
    自應就其受委託之事項為之，然其竟使聲請人受有比債權銀
    行直接拍賣以清償債務更不利益之情，原處分逕以保證人地
    位之聲請人並未受有損害等理由，認被告並未涉犯背信罪刑
    ，駁回本件再議之聲請，聲請人實難甘服，爰依法提起本件
    交付審判之聲請等語。
二、按告訴人不服上級法院檢察署檢察長或檢察總長認再議無理
    由而駁回之處分者，得於接受處分書後10日內委任律師提出
    理由狀，向該管第一審法院聲請交付審判；又法院認為交付
    審判之聲請不合法或無理由者，應駁回之，刑事訴訟法第25
    8條之1、第258條之3第2項前段分別定有明文。
三、本件聲請人即告訴人乙○○以被告甲○○涉犯背信罪嫌，向
    臺灣臺北地方法院檢察署（下稱臺北地檢署）檢察官提出告
    訴，嗣經該署檢察官偵查終結，因認被告犯罪嫌疑不足，於
    民國96年12月24日以96年度偵字第17874號為不起訴處分；
    聲請人不服，聲請再議，經臺灣高等法院檢察署（下稱高檢
    署）檢察長以97年度上聲議字第588號命令發回續行偵查；
    臺北地檢署檢察官續行偵查後，於97年10月28日以97年度偵
    續字第137號仍為不起訴處分；聲請人不服，復聲請再議，
    經高檢署檢察長以97年度上聲議字第6223號命令發回續行偵
    查；臺北地檢署檢察官續行偵查後，於98年9月29日以97年
    度偵續一字第181號為不起訴處分後，聲請人不服聲請再議
    ，復經高檢署檢察長以再議為無理由，而於98年11月2日以
    98年度上聲議字第6832號處分書駁回再議，聲請人並於同年
    11月10日收受該駁回再議之處分書，此業經本院依職權調閱
    上開偵查卷宗全卷核閱無誤。而聲請人於98年11月20日即行
    委任律師具狀向本院提出本件交付審判之聲請，有聲請狀首
    頁之本院收狀戳記印文1枚可按，是本件之聲請程序自屬合
    法，合先敘明。
四、次按刑事訴訟法第258條之1規定聲請人得向法院聲請交付審
    判，係對於「檢察官不起訴或緩起訴裁量權」制衡之一種外
    部監督機制，法院僅就檢察官所為不起訴或緩起訴之處分是
    否正確加以審查，以防止檢察機關濫權，依此立法精神，同
    法第258條第3項規定法院審查聲請交付審判案件時「得為必
    要之調查」，其調查證據之範圍，自應以偵查中曾顯現之證
    據為限，不可就聲請人新提出之證據再為調查，亦不可蒐集
    偵查卷以外之證據，否則將與刑事訴訟法第260條之再行起
    訴規定混淆不清（臺灣高等法院91年4月25日刑庭會議法律
    問題研討意見參酌）。又法院於審查交付審判之聲請有無理
    由時，除認為告訴人所指摘不利於被告之事證未經檢察機關
    詳為調查或斟酌，或不起訴處分書所載理由違背經驗法則、
    論理法則或其他證據法則者外，不宜率予交付審判（法院辦
    理刑事訴訟案件應行注意事項第118條參照）。至於上開所
    謂告訴人所指摘不利被告之事證未經檢察官詳為調查，係指
    告訴人所提出調求調查之證據，檢察官未予調查，且若經調
    查，即足以動搖原偵查檢察官事實之認定及處分之決定，倘
    經調查結果，尚不足以動搖原事實之認定及處分之決定者，
    仍不能率予交付審判。再者，法院裁定交付審判，即如同檢
    察官提起公訴使案件進入審判程序，是法院裁定交付審判之
    前提，必須偵查卷內所存證據已符合刑事訴訟法第251條第1
    項規定「足認被告有犯罪嫌疑」檢察官應提起公訴之情形，
    亦即該案件已經跨越起訴門檻，否則，縱或法院對於檢察官
    所認定之基礎事實有不同判斷，但如該案件仍須另行蒐證偵
    查始能判斷應否交付審判者，因交付審判審查制度並無如同
    再議救濟制度得為發回原檢察官續行偵查之設計，法院仍應
    依同法第258條之3第2項前段規定，以聲請無理由裁定駁回
    。又按犯罪事實應依證據認定之，無證據不得認定犯罪事實
    ，刑事訴訟法第154條第2項定有明文。而事實之認定，應憑
    證據，如未能發現相當證據，或證據不足以證明，自不能以
    推測或擬制之方法，以為裁判基礎。需認定不利於被告之事
    實，須依積極證據茍積極證據不足為不利於被告事實之認定
    時，即應為有利於被告之認定；而告訴人之告訴，係使被告
    受刑事訴追為目的，是其陳述是否與事實相符，仍應調查其
    他證據以資審認（最高法院40年台上字第86號、30年上字第
    816號、52年台上第1300號判例足資參照）。
五、經查：
(一)、本件聲請人及陳澄聲、闕瑞一、陳美成（下稱陳澄聲等人）
    為解決其等對合庫資管公司、中國國際商銀之本息合計新臺
    幣（下同）1億6,972萬7,680元之保證債務問題，確有於95
    年8月1日委託被告，由被告為其等處理因償債事務之協商及
    簽訂各種協議文件，並為聲請人及陳澄聲等人洽尋適當金主
    ，向債權銀行（即金庫資管公司、中國國際商銀）協議債權
    減讓之償還金額等事實，為被告所自承，核與證人即聲請人
    、證人陳澄聲、闕瑞一證述明確，並有償債協商委託書在卷
    可稽。觀諸卷附之償債協商委託書內容，聲請人及陳澄聲等
    人委託被告代為協商債務之減讓手續，被告受委託處理之事
    項包括：(1)為聲請人及陳澄聲等人處理因償債事務之協商及
    簽訂各種協議文件；(2)為聲請人及陳澄聲等人洽尋適當金主
    向債權銀行協議債權減讓之償還金額，並代墊償還債款及簽
    訂相關契約書；(3)將本案相關全部不動產依委託事項辦理登
    記；(4)依委託之底價及條件代理銷售房屋並負擔廣告費、人
    事管銷；(5)協助處理相關價款之收支出納，並製作收支明細
    表以供查核；(6)其他有關本委託書之事務。而被告於受聲請
    人及陳澄聲等人之委託後，確有依約覓得代償債務之金主郭
    麗雪及購買附表編號1所示土地之買主陳兩傳，並為聲請人
    及陳澄聲等人之利益而向合庫資管公司及中國國際商銀協商
    其等對聲請人及陳澄聲等人債權之減讓等情，亦據被告供承
    在卷，核與證人郭麗雪、黃柏壽、袁威武、陳兩傳證述情節
    大致相符明確，並有系爭償債協商委託書、土地買賣契約書
    、償債分配協議書、申購債權意向書、債權讓售合約、債權
    讓與契約書可資佐證。足認被告受委任後，確有依約處理相
    關事務甚明。
(二)、證人郭麗雪於偵查中結證稱：當初是因為知道陳兩傳要買附
    表編號1所示的土地，被告跟我談由我先幫聲請人家族還錢
    給銀行，聲請人家族則將名下的土地設定抵押權給我，且附
    表編號1所示土地賣給陳兩傳以後，就可以先還錢給我，陳
    兩傳有意購買附表編號1所示土地，這是我考量的原因之一
    ，所以有同意墊款，但是後來被告告訴我聲請人家族有些東
    西沒有交給被告，不記得是乙○○還是陳澄聲未配合提出權
    狀及印鑑證明，資料不齊全，所以我就沒有墊款等語；證人
    陳兩傳亦證稱：95年間，我有要買如附表編號1所示之土地
    ，我已經將支票寄放在律師那邊，只要對方把過戶的事辦好
    ，馬上可以成交，但後來沒有買成，是因為手續沒有辦好，
    至於是什麼手續我不清楚，要問中間介紹人等語，固足認上
    開清償債務之計畫事後並未能進行。然證人闕瑞一結證稱：
    陳美成是我女兒，我原本是委託被告辦理遺產繼承，但國稅
    局不認這筆債務，所以陳正聲的遺產稅加利息超過2,000 萬
    ，我沒辦法繳，所以一直沒辦好繼承，當初是委託被告辦理
    ，現在我自己在辦。委託被告辦是在與陳兩傳簽訂土地買賣
    契約之前，被告辦理遺產稅時，有提出抵繳清冊，我知道抵
    繳要債權人配合，因為抵繳清冊提出時，要求我放棄所有遺
    產，被告有承諾可以不追究我所有債務，我不能同意，所以
    沒有配合，現在我自己辦也是照抵繳清冊辦理等語；證人陳
    讚聲亦結證稱：是因闕瑞一沒有配合辦理繼承，才無法依原
    來約定履行等語；證人即聲請人之母陳周穩則證稱：附表編
    號1的土地若賣成可清償債務，當初有1個買主，但因我大媳
    婦闕瑞一未能配合所以沒辦法賣等語；證人黃柏壽證稱：我
    代理我姊夫陳澄聲簽約，附表編號1的土地沒賣出去是因為
    闕瑞一沒辦繼承，且聲請人不願意辦理過戶等語。足認上開
    償債計畫之所以未能實行，實係因闕瑞一遲未辦理繼承程序
    所致，並非被告故意不為執行，實難認被告有何違背任務之
    行為。
(三)、聲請人雖以：被告以其名下之花旗資產公司承購債權銀行對
    聲請人及陳澄聲等人之債權，已違背上開委託事務等語。然
    查，被告早在與聲請人及陳澄聲等人簽訂系爭償債協商委託
    書前，即先後於95年4月17日、同年月27日、同年5月5日、
    同年6月7日，多次以其本人名義與合庫資管公司洽談申購債
    權之事，迄於95年8月21日被告始以花旗資產公司名義，以
    7,213萬元之價格承購合庫資管公司對聲請人及陳澄聲等人
    之債權一節，另據被告供述在卷，並有上開申購債權意向書
    、債權讓售合約在卷可佐。且依證人陳澄聲、陳周穩、黃柏
    壽之證述內容，可知被告在95年8月1日與聲請人簽約前，即
    已開始為聲請人家族處理債權減免之事，當時即係被告自己
    名義，向合庫資管公司申購債權甚明，是此應為聲請人於委
    託被告前所早知悉之事，嗣迨被告與合庫資管公司簽約之時
    ，仍因陳兩傳與聲請人家族之不動產買賣仍未能確定成交之
    情況下，被告自無要求郭麗雪出資墊款之可能。況在95年8
    月1日簽立系爭償債協商委託書之前，被告自95年4月起，即
    以折價申購債權方式，陸續對聲請人之債權銀行接洽，以達
    縮減聲請人及陳澄聲等人債務金額之目的，業如前述。又依
    被告與聲請人等所簽訂之償債協商委託書之約定可知，聲請
    人及陳澄聲等人係委託被告代為協商債務之「減讓」手續，
    而被告受委託處理之事項第2款亦載明：「為聲請人及陳澄
    聲等人洽尋適當金主向債權銀行協議債權減讓之償還金額，
    並代墊償還債款及簽訂相關契約書」，足見雙方自始之認知
    ，即係由債權銀行「出讓債權」，與減縮債務後直接「清償
    債務」有別。再者，無論係系爭之償債協商委託書，或聲請
    人及陳澄聲等人與證人郭麗雪簽申之償債分配協議書，均未
    就應以何人名義與債權銀行簽定何種契約，及以何人名義承
    購債權銀行之債權有所約定。參以，聲請人於95年9月4日與
    被告簽訂之協議書時，被告即是以花旗資產公司名義與聲請
    人簽約，被告於上開協議書中，亦同意由聲請人先將附表編
    號1所示土地所賣得之價金與附表編號2所示之土地持分三分
    之一過戶與花旗資產公司後，花旗資產公司即塗銷附表編號
    3號土地之抵押權；嗣被告仍以花旗資產公司名義，於95年
    12月1日再與聲請人協議，猶同意由聲請人於14日內與陳兩
    傳洽談買賣事宜，被告即暫緩關於附表編號2、3號所示不動
    產之強制執行程序等情，有協議書2份在卷可稽，足徵當時
    聲請人對於被告以花旗資產公司名義申購債權，並非不知，
    且無異議。從而，無論被告係以其本人名義抑或花旗資產公
    司名義先行出資墊款減價購得債權，以求避免聲請人家族之
    財產遭強制執行，均難認被告出資承購各債權銀行對聲請人
    及陳澄聲等人之債權行為，有何違背聲請人之利益。聲請人
    據此遽推認被告所為，有違其任務一節，要屬不可採。
(四)、聲請人復以：被告取得對聲請人及陳澄聲等人之債務後，並
    未依系爭償債分配協議書所定變賣不動產順序（即依附表編
    號1至3之次序變賣），逕行先就聲請人所有屬第3順位之汐
    止市○○街房地聲請續行拍賣，已損及聲請人之利益，並違
    背其任務云云。惟查：
  1.觀諸上開聲請人及陳澄聲等人與被告成立之償債協商委託書
    全文，並無關於應依何順序出售、拍賣相關不動產之明文約
    定，已難認被告有何違背任務之情事。又本件被告為解決聲
    請人及陳澄聲等人對金庫資管公司、中國國際商銀之債務問
    題，有於95年8月1日，覓得代償債務之金主郭麗雪，聲請人
    及陳澄聲2人並於同日與郭麗雪簽訂償債分配協議書，已如
    前述。而依聲請人及陳澄聲與郭麗雪所簽訂之上開償債分配
    協議書第3條第1款固記載：上述不動產（即附表所示之不動
    產）於撤封後，甲方（即郭麗雪）應將保管之第2條第1款（
    即附表編號1部分）所有權狀交付受託人辦理出賣之過戶手
    續，乙方等2人（即聲請人及陳澄聲2人）應第2條第1款土地
    出售，所得價金全數優先清償甲方之代償債本金，出售所得
    超過甲方之代償本金部分，其超過部分抵充下1款之甲方應
    得報酬；若出售所得價金不足返還甲方之代償本金部分，則
    依乙方協商後之決議方式定處分順序，並優先出售第3人連
    帶債務人陳正聲所有（其繼承人為闕瑞一、陳美成，如執行
    本項程序時須由甲方向法院聲請代位繼承，甲方因此而另行
    墊付之全部相關費用，乙方應以月息3％計付甲方以為代辦
    手續費，至甲方應得款項均回收為止）及第2條第2款之不動
    產（即附表編號2部分）至本金回收畢，另繼續出售剩餘不
    動產至甲方之應得報酬回收完畢為止。」等情。然依系爭「
    償債分配協議書」第3條第1款之文義觀之，該條款係明文規
    範在相關不動產「撤封」後，甲方即金主郭麗雪負有依約定
    順序出售不動產之義務，至於在未撤封之情形下，各該不動
    產拍賣之順序，則未特別約定，至為明顯。且該償債分配協
    議書之立協議書人甲方為郭麗雪，此方則為聲請人及陳澄聲
    2人，被告於該償償分配協議之身分，依協議書第2條之規定
    ，僅係受領聲請人及陳澄聲2人交付相關不動產之所有權狀
    、印鑑證明等證件，再依郭麗雪指示辦理相關手續之「受託
    人」，非該協議書之當事人，縱令上開「償債分配協議書」
    與被告及聲請人、陳澄聲等人間之「償債協商委託書」，係
    同日、同地點同時簽訂，基於債權契約之對人性及相對性原
    則，被緻既非償債分配協議書之當事人，自不受該協議內容
    效力所拘束，聲請人猶執前詞，認被告應受系爭「償債分配
    協議書」約定內容之拘束一節，誠屬有違債權契約之對人性
    及相對性原則，要無足採。
  2.再者，被告於代墊資金購得債權後，仍數次與聲請人協議，
    以出售附表編號1所示之土地，並以第2順位即附表編號2所
    示之土地抵償，為解決債務之原則，此有上開協議書可佐，
    上揭事實，要堪認定。而質之證人陳周穩與花旗資產公司被
    告簽訂債權附條件讓與契約書一情，證人陳周穩證述：因為
    聲請人不配合賣山坡地還有長江街房地，我才簽該協議書，
    因為聲請人過戶資料不拿出來等語，核與證人陳澄聲證稱：
    附表編號1所示之土地是因為聲請人不願意配合過戶，所以
    沒賣出等語，益徵被告實已盡其所能先由變賣如附表編號1
    、2 號所示不動產之方式解決債務而仍不可得，始聲請拍賣
    附表編號3號之不動產，並非意圖為自己不法之所有，或損
    害聲請人之利益。是被告所辯並非無稽，尚堪採信。本案確
    係因事後情事變更而使被告無法依其與聲請人及陳澄聲等人
    協議內容，以原約定順序出售不動產方式處分聲請人及陳澄
    聲等人之不動產，致所代墊款項未能收回，進而以債權人地
    位聲請拍賣抵押品，被告所為與背信罪之構成要件尚屬有間
    。聲請人前開指訴，洵無足採。
六、綜上所述，原不起訴處分書及駁回再議聲請之處分書認聲請
    人指訴被告涉有背信罪嫌，尚屬不能證明，因認被告犯罪嫌
    疑不足，經核與卷內現存事證並無不合，是原檢察官及高檢
    署檢察長據此就被告所涉背信案件，分別予以不起訴處分及
    駁回再議之聲請，其認事用法亦無何違背經驗法則、論理法
    則或其他證據法則之情事，且本件亦無不利被告並足以動搖
    原偵查檢察官事實認定及處分決定之事證未經檢察機關調查
    或斟酌，或不起訴處分書所載理由違背經驗法則、論理法則
    或其他證據法則等得據以交付審判之事由存在，聲請人即告
    訴人猶以上開情詞提起本件交付審判，指摘原不起訴處分及
    駁回再議聲請之理由不當，為無理由，應予駁回。
七、依刑事訴訟法第258條之3第2項前段，裁定如主文。
中    華    民    國    99    年    4    月      8    日
                  刑事第十四庭  審判長法  官  吳冠霆
                                      法  官  陳琪媛
                                      法  官  李殷君
上正本證明與原本無異。
本裁定不得抗告。
                                      書記官  殷玉芬
中    華    民    國    99    年    4     月    12    日
附表:
 ┌──┬───────────────┬───────┐
 │編號│不動產                        │備註          │
 ├──┼───────────────┼───────┤
 │1   │臺北縣汐止市鄉○○段過港小段地│即償債分配協議│
 │    │號1、3、265-3、265-4、265-6、 │書中第1款（汐 │
 │    │265-15                        │止市山坡地）  │
 ├──┼───────────────┼───────┤
 │2   │臺北縣汐止市○○路99巷2號地下 │即償債分配協議│
 │    │一層之1（建號2883）、地下一層 │書中第2款（汐 │
 │    │之2（建號2884）、2樓（建號2876│止市○○路）  │
 │    │）、3樓（建號2877）、5樓（建號│              │
 │    │2879）、7樓（建號2881）、6號2 │              │
 │    │樓（建號2885）、8號2樓（建號28│              │
 │    │91）、12號3樓（建號2904）、12 │              │
 │    │號4樓（建號2905）、16號（建號 │              │
 │    │2910）、16號2樓（建號2911）、 │              │
 │    │10號3樓                       │              │
 ├──┼───────────────┼───────┤
 │3   │臺北縣汐止市○○街99號（建號14│即償債分配協議│
 │    │99 ）、99號2樓之1（建號1500） │書中第3款（汐 │
 │    │、99 號2樓之2（建號1501）、101│止市○○街）  │
 │    │號2樓（建號1527）、101號2樓之 │              │
 │    │1（建號1528）、101號2樓之2（建│              │
 │    │號1529）、101號號2樓之5（建號 │              │
 │    │1530）、101號號2樓之4（建號153│              │
 │    │1）、101號號2樓之3（建號1550）│              │
 └──┴───────────────┴───────┘

司法院資訊處製作；財團法人民間司法改革基金會備份。
